臺灣高等法院民事判決　　　　　　　　　 93年度上字第893號
上訴人　　　甲○○
　　　　　　　　　　　　號二樓
訴訟代理人　王俊傑律師
　　　　　　陳淑芬律師
上訴人　　　乙○○
　　　　　　　　　　　　六十四號
訴訟代理人　孫冬生律師
上列當事人間請求清償債務等事件，上訴人兩造對於中華民國93
年8月19日台灣台北地方法院89年度訴字第4378號第一審判決分
別提起上訴，本院於95年3月28日言詞辯論終結，判決如下：
    主  文
原判決關於(一)命甲○○給付部分，(二)駁回甲○○後開第三項之訴
部分，及該部分假執行之聲請，(三)訴訟費用之裁判，均廢棄。
前開(一)廢棄部分，乙○○在第一審之訴駁回。
乙○○應再給付甲○○新台幣伍拾肆萬伍仟參佰捌拾參元，及自
民國八十九年十二月九日起至清償日止，按周年利率百分之五計
算之利息。
甲○○其餘上訴駁回。
乙○○之上訴駁回。
第一、二審訴訟費用，由甲○○負擔百分之五十三，餘由乙○○
負擔。
本判決第三項所命給付，甲○○以新台幣拾捌萬元供擔保後得假
執行。
甲○○其餘假執行之聲請駁回。
    事實及理由
一、上訴人乙○○起訴主張：對造上訴人甲○○將其所有台北市
    士林區○○段○○段316地號應有部分16分之2（下稱系爭31
    6 地號土地），為乙○○設定最高限額抵押權。乙○○嗣借
    款予甲○○代為清償稅款，乙○○代繳80年至85年、88年地
    價稅共計新台幣（下同） 885,464元，代繳台北市稅捐稽徵
    處代收移送法院滯納稅款及財務罰鍰四筆共計 249,732元，
    並代繳台灣士林地方法院88市滯已年財執字第6955號執行事
    件款項173,832元，總計1,309,028元（下稱系爭稅款），爰
    依借貸契約及不當得利之法律關係，請求甲○○如數給付及
    加計法定遲延利息等語。（原審判命甲○○應給付1,309,01
    3元及自89年10月24日起至清償日止按年利率 5%計算之利息
    ，並駁回乙○○其餘之訴。甲○○對敗訴部分上訴，乙○○
    則未上訴。）
二、上訴人甲○○於原審提起反訴略以：坐落台北市○○○路○
    段256巷64號 1樓加強磚造房屋（下稱系爭64號1樓房屋）係
    李式欽於54年間興建，李式欽死亡後，由甲○○、李榮澤、
    李榮仁及李榮憲四兄弟繼承，甲○○有應有部分4分之1權利
    ；坐落台北市○○區○○段三小段35地號土地（下稱系爭35
    地號土地）為甲○○所有。李榮澤於七十幾年間擅自將系爭
    35地號土地及系爭64號 1樓房屋出租他人，甲○○事後知悉
    後同意由李榮澤代為出租。李榮澤自85年4月20日至89年3月
    25日止代收至89年4月19日止系爭35地號土地租金2,532,000
    元，且李榮澤收取系爭64號 1樓房屋自78年10月10日起至89
    年4月9日止之租金3,332,000元之其中4分之1即 833,000元，
    係受甲○○委任而代為收取，依民法第 541條之規定，李榮
    澤應交付其代為收取之租金共計 3,365,000元予甲○○，扣
    除李榮澤先前代繳之系爭稅款 1,309,013元後，李榮澤尚應
    返還甲○○ 2,055,987元。李榮澤死亡後，其債務由其繼承
    人全體負連帶責任，甲○○自得向繼承人中之一人即乙○○
    請求交付李榮澤應交付之全部代收租金，爰依委任及繼承之
    法律關係，請求乙○○給付 2,055,987元。又李榮澤死亡後
    ，委任關係消滅，乙○○收取系爭64號1樓房屋自89 年4月9
    日起至90年1月9日止之租金252,000元，其中4分之1即63,00
    0元應由甲○○收益，且乙○○收取系爭35地號土地自89年4
    月20日起至90年 1月19日止租金54萬元，合計603000元均為
    無法律上原因受有利益，爰依不當得利之法律關係，請求乙
    ○○返還603,000元。故乙○○總計應返2,658,987元及遲延
    利息等語，反訴請求乙○○應給付 2,658,987元及自反訴起
    訴狀繕本送達翌日起至清償日止按週年利率5%計算之利息。
    （原審判命乙○○應給付甲○○57,617元及自89年12月 9日
    起至清償日止按年利率 5％計算之利息，並駁回甲○○其餘
    之請求。兩造對於各自敗訴部分提起上訴。）
三、甲○○上訴及答辯聲明：
  (一)上訴聲明：
    1.本訴部分：原判決不利甲○○部分廢棄。上開廢棄部分，
      駁回乙○○在第一審之訴。
    2.反訴部分：原判決不利甲○○部分廢棄。上廢棄部分，乙
      ○○應再給付甲○○ 2,601,370元整暨自反訴狀送達之翌
      日起至清償日止，按週年利率 5％計算之利息。願供擔保
      請准予假執行。
  (三)答辯聲明：乙○○之上訴駁回。
四、乙○○上訴及答辯聲明：
  (一)上訴聲明：原判決關於乙○○反訴敗訴部分廢棄。上開廢棄
    部分，甲○○在第一審之反訴駁回。
  (二)答辯聲明：甲○○之上訴駁回。
五、本訴部分（消費借貸部分）：
  (一)乙○○主張甲○○向其借貸 1,309,013元以繳納稅款等情，
    為甲○○所否認，乙○○自應就其主張各該借款之事實（包
    括各次借貸金額之交付及借貸合意）負舉證證明之責任。
  (二)乙○○以其持有甲○○名義之台北稅捐稽徵處士林分處地價
    稅80年1期統一補發繳款書、81年1期統一補發繳款書、82年
    1期統一補發繳款書、83年1期統一補發繳款書、84年 1期統
    一補發繳款書、85年地價稅繳款書、88年地價稅繳款書各 1
    件，台北市稅捐稽徵處代收移送法院滯納稅款及財務罰鍰繳
    款書 5件、台北市稅捐稽徵處移送法院執行滯納稅款執行費
    用繳費單 1件（以上合計稱系爭繳稅單據），作為兩造間消
    費借貸之證明。
  (三)甲○○則辯稱：系爭繳稅單據，係因系爭35地號土地及64號
    1樓房屋均委由李榮澤管理而以收益抵繳稅款，於李榮澤生
    前未曾會算，故各該系爭繳稅單據仍在李榮澤處。李榮澤死
    亡後，乙○○乃據有系爭繳稅單據，伊並未向乙○○借款等
    語。
  (四)按金錢之消費借貸，通常均約定有利息及清償期，然乙○○
    主張之消費借貸，卻無任何利息之約定，亦未約定何時清償
    ，且歷經數年期間，從未為任何之結算或催討，迨其夫李榮
    澤死亡後始出而主張，顯與常情有違。況其除手中持有之系
    爭繳稅單據外，又不能提出其他積極證據以實其說，已難採
    憑。再者，乙○○於原審訴訟程序中就其與甲○○間是否存
    有借貸關係乙節，說詞反覆，先於起訴狀載「兄弟二人共同
    協商決定，凡被告（指甲○○）在外有任何未結清之債務，
    皆先由原告之先夫（指李榮澤）代為償還，.... 再為結算
    償還。」（見原審卷(一)5頁反面末2行），顯示債權債務存在
    於李榮澤與甲○○之間，其後復稱「我與被告（指甲○○）
    並沒有約定稅單從此由我來繳…，後來也會拿地價稅單回來
    說沒辦法繳，請我先生代繳…。」等語（見同上卷(二)102頁
    末3行、103頁3、4行），亦同此旨，足認倘有借貸關係應存
    在於甲○○與李榮澤兄弟二人之間，尚與乙○○無直接關涉
    。嗣後乙○○雖又改口聲稱「因為被告常常回來找我借錢」
    等語，然卻連借款總金額都不知道（見同上卷(二)107頁5至7
    行），益見其主張為無足取。
  (五)乙○○復以其在甲○○所有之土地上設有抵押權及最高限額
    抵押權登記欲證明兩造間存有借貸契約，惟抵押權之設定乃
    物權登記，設定前後究竟有無借貸行為（關係）存在，並無
    必然關係。兩造既有爭執，自應由主張有借貸關係存在之債
    權人乙○○負舉證責任，並依具體證據認定之。查：
    1.甲○○所有系爭35地號土地設定抵押權於乙○○部分，甲
      ○○主張業經乙○○於另案台灣士林地方法院93年度重訴
      字第 304號塗銷抵押權事件，審理中法院判決前，已先行
      自行塗銷（見本院卷 (三)215頁），並有該案判決影本在卷
      可稽，乙○○對之復無爭執，自堪信實。是乙○○自無由
      再以系爭35地號土地上設定抵押權，作為兩造間有借貸契
      約之證明，殊為明確。（否則，焉有自動將有利於己之物
      權擔保予以塗銷之理。）
    2.乙○○另主張甲○○為向伊借款繳稅，而再以甲○○所有
      系爭316地號土地，於76年9月1日設定200萬元之最高限額
      抵押權予乙○○，復於85年11月6日將最高限額變更為700
      萬元等情，然為甲○○所否認（包括借款及抵押權設定登
      記均予否認）。經查此部分抵押權設定登記，業經甲○○
      訴由台灣士林地方法院93年度重訴字第 304號民事判決准
      予塗銷上開抵押權登記在案，有該案判決影本在卷可憑（
      理由詳卷附判決所載，不予贅述），故乙○○此一主張，
      洵無足採。上開抵押權登記，自不足為乙○○有利之證明
      。
    3.參酌乙○○在甲○○所有之系爭316地號土地，早在76年9
      月 1日即已設定抵押權登記，系爭35地號土地則在79年間
      設定抵押權登記，有各該土地登記謄本在卷可稽。倘設定
      抵押權登記之目的果在擔保借款繳稅，然而76年至79年之
      地價稅卻均未由乙○○借予款項而代為繳納，並致令前開
      土地於80年 5月16日遭台北市稅捐稽徵處士林分處為限制
      處分之登記（見本院卷(三)43至51頁），復遲至82年3月5日
      ，始一次繳納76至79年度地價稅本稅及滯納金，嗣至85年
      6月11日始由稅捐處一次「補寄」 5年之稅單，而於85年7
      月25日一次繳納80年至84年共 5年之地價稅，均與乙○○
      主張之借款繳稅一節，互相矛盾。由此益証上開土地設定
      抵押權登記與兩造間有無消費借貸關係，要屬二事，並無
      關涉。
  (六)至於乙○○在原審雖提出存摺資料影本，主張其借款予李榮
    澤代繳系爭稅款。惟為甲○○所否認，並辯稱縱令依該存摺
    之記載，亦僅能證明於85年12月16日自該存摺帳戶提領142,
    650元，恰與所繳納之85年地價稅142,650元相符而已，尚不
    得以此而認兩造間有借貸關係，況其他各筆稅款之支付均與
    該帳戶無關（非由該帳戶提領支付）云云。查85年間李榮澤
    與乙○○為夫妻關係同財共居，夫妻二人間就銀行帳戶互為
    使用，於社會上乃屬經常發生之情事，故李榮澤自由該帳戶
    領款支付85年地價稅，核與經驗法則無違，尚不得以此即認
    兩造間有借貸關係。縱令確由乙○○親自自上開帳戶提領款
    項繳納該筆稅款，然其之所以為之，法律上之原因關係甚多
    ，不僅限於借貸關係而已（亦有可能係李榮澤請其繳納），
    乙○○既未能再行提出其他積極具體證據以資證明借貸關係
    之存在，其此一主張，亦乏可採。此由其他各筆系爭稅款，
    均非由此帳戶提領款項支付，益得明証。（況既無借款憑證
    ，亦無定清償期及利息如何計算。）
  (七)綜上所述，乙○○既無證據足以証明兩造間確有借貸之法律
    關係存在，亦未能証明其確有以個人款項代甲○○支付系爭
    稅款之事實（理由，並詳後反訴部分），故其以借貸契約之
    法律關係請求甲○○給付原判決所命金額及利息，自非有據
    ，原審判予准許，尚有未恰。甲○○上訴意旨執以指摘，委
    無不當，應將原判決關此部分予以廢棄改判，並駁回乙○○
    在第一審之訴。又依後五，(一)所述，甲○○與李榮澤間就系
    爭35地號土地及64號1樓房屋有委任關係存在，彼此不互為
    請求給付，甲○○自無不當得利可言，乙○○亦未能提出具
    體證據證明甲○○受有不當之利益，故其以不當得利之法律
    關係請求給付，亦非有據，不應准許，併此敘明。
六、反訴部分：
  (一)李榮澤死亡前，甲○○依委任及繼承之法律關係，請求乙○
    ○給付2,055,987元及遲延利息部分：
    1.甲○○主張，李榮澤未經甲○○同意擅自將甲○○所有系
      爭35地號土地及共有之64號 1樓房屋分別出租予訴外人盧
      文生及張寬一，係屬無權出租，惟因甲○○於知悉後承認
      李榮澤出租行為，並委由李榮澤繼續出租，則甲○○與李
      榮澤間存有委任關係，是李榮澤自應依民法第 541條規定
      將租金收益返還予甲○○。於李榮澤死亡後，乙○○自應
      繼承李榮澤此一債務，而負返還 2,055,987元及遲延利息
      之義務。若認甲○○無法證明與李榮澤間有委任關係，不
      得依委任及繼承關係請求乙○○返還，然李榮澤既擅自出
      租甲○○所有系爭35地號土地及共有之64號 1樓房屋，除
      已侵害甲○○之所有權外，其所受領之租金亦無法律上理
      由，甲○○自得請求侵權行為損害賠償及請求返還不當得
      利，於李榮澤死亡後，乙○○自繼承此一債務而負賠償租
      金之責任。
    2.乙○○辯稱：系爭64號 1樓房屋係李榮澤出資僱人興建，
      並非李式欽所蓋，甲○○無共有之權利，李榮澤出租他人
      與甲○○無涉。又李榮澤出租予盧文生者，係系爭35地號
      土地上之房屋，並非系爭35地號土地，故甲○○此部分請
      求均無理由等語。
    3.甲○○主張系爭64號 1樓房屋為甲○○、李榮澤兄弟之父
      李式欽於54年間所興建之事實，經證人甲○○之弟李榮仁
      於原審證稱略以：因於56年間要實施都市變更計畫恐會被
      禁建，於是李式欽於54年間請訴外人三樂建設公司幫他叫
      工人來蓋系爭64號房屋1樓及2樓，伊親眼看見李式欽支付
      建築該屋之工人約三萬多元等語（參見原審卷(二)第24至27
      頁、第 196頁），已足信實，另參以64號1樓、2樓房屋之
      外牆均係紅磚裸露且參差不齊，1、2樓之窗戶均係木製窗
      框，與李榮澤所興建之 3樓部分建材、工法不同之情，有
      照片數幀附卷可考（見同上第158至159頁及證件存置袋）
      ，益足明證，是甲○○主張系爭64號 1樓房屋為李式欽所
      興建之事實，堪信屬實。乙○○辯稱：系爭64號 1樓房屋
      係李榮澤出資僱人興建，既無證據足資證明，委無可採。
    4.李榮澤出租予盧文生者，係系爭35地號土地，此由系爭35
      地號土地（包括其上建物）承租人盧文生於原審証稱略以
      ：「我從75年4月間的時候開始承租35地號土地」、「我是
      跟李榮澤租的」、「（法官問：到底是租房子還是租土地
      ？）是租土地，因為房子在土地中間，所以就一起租了。
      」等語（見原審卷(一)第197頁11行、198頁5行、199頁2至5
      行），及原審卷附系爭35地號土地現場照片及租約（見同
      上卷161至163頁、120頁、原審卷(二)236、239、240頁、本
      院卷(二)206至229頁），已足明證。況查系爭35地號土地面
      積為447平方公尺，其上僅有一間小木屋7.91平方公尺（2
      坪多一點）及 66.29平方公尺之石棉瓦雨棚，有台北市士
      林地政事務所土地複丈成果圖在卷可按（原審卷 (二)222頁
      ）。依該成果圖及現場照片所示，小木屋及雨棚僅系爭35
      地號土地之一部分，出入均需使用系爭35地號土地。原法
      院於現場勘驗時，承租人盧文生稱：「雨棚是我在 921地
      震之後加蓋的，我一開始租時，35地號上只有遮雨棚，木
      屋是我承租後才蓋的，‧‧‧承租的範圍是整個35地號土
      地」（見原審卷(二)204頁末3行起）。而租金自75年每月一
      萬元逐年遞增，至83年間已達每月 6萬元，亦有各該租約
      在卷可考，以此巨額租金計算，衡情其租賃標的物自不可
      能只有被包圍在內而無任何通路之小木屋及雨棚而已。益
      堪認定李榮澤自75年間起即將系爭35地號土地出租與盧文
      生無訛。乙○○所辯李榮澤出租予盧文生者，係系爭35地
      號上之房屋，並非系爭35地號土地等語，不足憑信。
    5.甲○○自認其因感念李榮澤於76年間介紹友人借款予甲○
      ○償債等情，而同意先前由李榮澤所為出租系爭35地號土
      地及64號 1樓房屋之行為，並以出租之收益抵付應繳之稅
      款云云。可知，在早年直至李榮澤死亡前，甲○○及其他
      兄弟對於彼等父親李式欽遺留下來之不動產管理收益，類
      皆委由李榮澤全權處理而未予計較。系爭35地號土地及64
      號 1樓之管理出租等事宜，向來均由李榮澤處理，以租金
      之收入繳納稅款及其他支出，甲○○均置身事外。此由李
      榮澤在世期間，彼等從未就租金額及應（所）繳之稅款或
      其他支出（如修繕費）予以會算，致系爭繳稅單據均在李
      榮澤手中，於李榮澤死後則歸乙○○占有等情自明。
    6.按委任，得依當事人之約定為有償或無償之契約。受任人
      因處理委任事務，所收取之金錢、物品及孳息，固應交付
      於委任人，但因處理委任事務支出之必要費用，委任人則
      應償還之，並付自支付時起之利息；委任人因受任人之請
      求，應預付處理委任事務之必要費用，此由民法第 547條
      、第541條第1項、第546條第1項、第 545條等規定意旨觀
      之即明。查兩造均未能提出書面證據證明甲○○與李榮澤
      間委任關係之確實內容為何，然依前所述及甲○○自認之
      事實審酌之，本院認為甲○○與李榮澤間，就系爭35地號
      土地及64號 1樓房屋之關係，應以甲○○全權委由李榮澤
      管理出租而以其收益抵繳稅款及其他開銷（管理必要費用
      ），盈虧均由李榮澤自負，甲○○則置身事外，既不向李
      榮澤請求給付，亦無庸向李榮澤為給付。（否則，在李榮
      澤生前許多年之間，為何均未互為會帳及請求。）
    7.綜上，甲○○主張依委任關係，李榮澤應將系爭35地號土
      地及64號1樓房屋之租金收益2,055,987元返還，洵無理由
      。從而，其請求乙○○應繼承李榮澤此一債務負返還責任
      ，更屬無據，不應准許。
    8.依上所述，甲○○與李榮澤間係存在委任關係，而委由李
      榮澤處理系爭35地號土地及64號 1樓房屋之有關事宜，李
      榮澤即無侵害甲○○所有權之可言，甲○○自不得以侵權
      行為及不當得利之法律關係請求李榮澤賠償損害或返還不
      當得利，從而，更不能以上開法律關係訴求乙○○返還（
      乙○○並無此等債務可繼承）。
  (二)李榮澤死亡後：
    1.按委任關係，因當事人一方死亡而消滅，民法第 550條定
      有明文。李榮澤於89年3月26日死亡，為兩造所不爭，則
      甲○○與李榮澤之委任關係，自李榮澤89年 3月26日死亡
      時消滅。
    2.乙○○於李榮澤死亡後（甲○○與李榮澤委任關係消滅後
      ）之89年 4月20日，繼續與系爭35地號土地之原承租人盧
      文生簽訂租約，每月租金 6萬元，有租賃契約書影本在卷
      可稽（見本院卷(一)65至68頁），盧文生已支付89年 4月至
      12月之租金共54萬元與乙○○收受等事實，復為乙○○所
      不爭執。又甲○○於原審一再主張系爭64號 1樓房屋，自
      李榮澤生前即以每月租金28,000元出租與訴外人張寬一，
      李榮澤89年 3月26日死後則由乙○○繼續以同一條件出租
      與張寬一，並收取租金，自89年 4月份起至89年12月止共
      收取9個月份租金252,000元（28,000元×9＝252,000元）
      之事實，為乙○○所不爭執，並提出張寬一於另案之證言
      筆錄影本為證（見原審卷(一) 317頁起），此一主張自堪信
      為實在。
    3.系爭35地號土地為甲○○所有，盧文生承租之標的為系爭
      35地號土地，並非其上之臨85號建物，有如前(一) 4所述。
      乙○○辯稱：盧文生係承租臨85號建物云云，為無可採。
      又系爭64號1樓房屋為李式欽所蓋，甲○○有1/4共有權利
      ，亦如前(一)3所述，自不容乙○○空言否認。
    4.按無法律上之原因而受有利益，致他人受損害者，應返還
      其利益，民法第 179條定有明文。又無權占有他人土地及
      房屋，可能獲得相當於租金之利益（最高法院61年台上字
      第1695號判例意旨參照）。乙○○於甲○○與李榮澤委任
      關係消滅後，繼續向盧文生收取系爭35地號土地及向張寬
      一收取64號1樓房屋之租金（甲○○共有權利1/4），乃無
      法律上之原因，而受有各該租金之利益，致甲○○受有損
      害。依前所述，64號1樓房屋既為甲○○之父李式欽所建
      ，甲○○有1/4共有權利，系爭35地號土地為甲○○所有
      ，乙○○就各該部分無法律上之原因將之出租他人受有利
      益，致甲○○受有損害，則甲○○依不當得利之法律關係
      ，請求乙○○返還上開利益，即自89年4月至12月止共9個
      月份租金利益603,000元（540,000+252,000÷4=603,000
      元）及遲延利息，允無不合，應予准許。
  (三)依上(一)所述，李榮澤死亡前之部分，甲○○無權請求，原判
    決就此部分駁回甲○○之反訴，委無不當，甲○○此部分上
    訴為無理由，應予駁回。
  (四)依上(二)所述，李榮澤死亡後之部分，甲○○得依不當得利之
    法律關係請求乙○○給付 603,000元及自反訴狀繕本送達翌
    日起（即89年12月9日）起至清償日止，依年利率5％計算之
    利息。原判決就此部分，僅命乙○○給付57,617元及利息，
    而駁回甲○○其餘 545,383元本息之請求，尚有未恰。乙○
    ○就其敗訴部分，聲明上訴，固無理由，應予駁回，惟甲○
    ○上訴部分，則屬有據，應將原判決關此部分予以廢棄改判
    ，如主文第3項所示。
  (五)甲○○勝訴部分，其陳明願供擔保以代釋明聲請假執行，核
    無不合，爰酌定相當擔保金予以准許。至敗訴部分，其假執
    行之聲請失所附麗，應予駁回。
七、本件事證已明，兩造其餘主張及攻擊防禦方法，經審酌後，
    與本院上開論斷無涉或無違，不予一一論述。
八、據上論結，甲○○之上訴，為一部有理由，一部無理由，乙
    ○○之上訴為無理由，依民事訴訟法第 450條、第449條第1
    項、第463條、第392條、第79條但書，判決如主文。
中　　華　　民　　國　　94　　年　　4　　月　　18　　日
                  民事第四庭  審判長法　官  張劍男
　　　　　　　　　　　      　　　　法　官  丁蓓蓓
　　　　　　　　　　　      　　　　法　官  游明仁
正本係照原本作成。
如不服本判決，應於收受送達後20日內向本院提出上訴書狀，其
未表明上訴理由者，應於提出上訴後20日內向本院補提理由書狀
（均須按他造當事人之人數附繕本）上訴時應提出委任律師或具
有律師資格之人之委任狀；委任有律師資格者，另應附具律師資
格證書及釋明委任人與受任人有民事訴訟法第466條之一第一項
但書或第二項（詳附註）所定關係之釋明文書影本。
中　　華　　民　　國　　95　　年　　4 　　月　　19　　日
                                    書記官  董曼華
附註：
民事訴訟法第四百六十六條之一（第一項、第二項）：
對於第二審判決上訴，上訴人應委任律師為訴訟代理人。但上訴
人或其他法定代理人具有律師資格者，不在此限。
上訴人之配偶、三親等內之血親、二親等內之姻親，或上訴人為
法人、中央或地方機關時，其所屬專任人員具有律師資格並經法
院認為適當者，亦得為第三審訴訟代理人。
